最高法院刑事判決　　　　　　　　　　　　　　　八十八年度台上字第六六八三號
　　上訴人　台灣高等法院台南分院檢察署檢察官
　　被　告　甲○○　男
右上訴人因被告違反毒品危害防制條例案件，不服台灣高等法院台南分院中華民國八
十八年一月二十一日第二審更審判決（八十七年度上更(二)字第二八三號，起訴案號：
台灣嘉義地方法院檢察署八十五年度偵字第五一一九號、第六○五四號），提起上訴
，本院判決如左：
    主  文
原判決撤銷，發回台灣高等法院台南分院。
    理  由
本件原判決認定被告甲○○基於販賣毒品海洛因營利之概括犯意，先後於民國八十五
年八月二十二日中午、同年月二十五日中午及同年月二十九日上午十一時許，連續在
高雄市○○路三多戲院前，分別以每包海洛因新台幣（下同）二千元、一千元之價格
，各販賣海洛因一小包予蔡雲龍施用，其最後一次販賣毒品予蔡雲龍部分，尚未收取
價款，經警於八十五年八月三十日晚上十時十五分許，在高雄市○○區○○里○○街
一一八號蔡雲龍住處查扣被告賣予蔡雲龍施用之毒品海洛因一小包（淨重零點四○公
克、包裝重零點二二公克，蔡雲龍施用毒品部分，業經法院判處有期徒刑三年六月確
定）。被告復基於同上非法販賣毒品之概括犯意，與蔡雲龍、楊濠華、蔡惠紅共同基
於販賣海洛因之犯意聯絡，因蔡清標另案為警查獲，於台灣嘉義地方法院審理時表示
願供出毒品來源，經法官交警追查，由蔡清標與警合作於八十五年八月二十九日佯裝
欲購買毒品海洛因及安非他命，以呼叫器呼叫楊濠華，適楊濠華之呼叫器借予被告使
用，被告知悉蔡清標欲向楊濠華購買海洛因、安非他命事宜，乃代為與楊濠華聯絡，
得知楊濠華之販售價格後，與有共同犯意之蔡雲龍於同日下午至高雄市○○○路三多
戲院附近與蔡清標見面，蔡清標則協同辦案之便衣警員到場，蔡清標要求看樣品，被
告即囑咐蔡雲龍聯繫，向「打火」之男子取得塊狀海洛因一小包（淨重零點一二公克
、包裝重一‧○五公克）為樣品交予蔡清標轉交在場之警員查扣，並與蔡清標談妥以
每兩十六萬元之代價出售海洛因二兩，蔡清標（辦案之警員在旁）即於翌日下午四時
許，至高雄市○○路澄清汽車旅館二一九室與楊濠華及其知情並前往助勢之女友蔡惠
紅見面，談妥買賣數量為海洛因五兩及安非他命五公斤後，楊濠華與蔡惠紅即至瑞祥
醫院五○三病房找被告，被告允以售予楊濠華五公斤安非他命，楊濠華即向蔡清標報
價為八十萬元，並相約於高雄市五甲夜市五甲廟前廣場見面交易。嗣於同年月三十日
晚上七時三十分許，在高雄市五甲夜市五甲廟前廣場見面時，為警查獲與蔡清標交易
之楊濠華與蔡惠紅，再循線查獲蔡雲龍及被告等情（被告非法販賣安非他命部分業經
判處罪刑確定）。因而撤銷第一審關於被告販賣毒品部分之判決，改判仍論處被告連
續販賣毒品(累犯)罪刑，固非無見。
惟查：(一)、共同被告所為不利於己之陳述，固得採為其他共同被告犯罪之證據，但此
項不利之陳述，須無瑕疵可指，且就其他方面調查又與事實相符者，始得採為犯罪事
實之認定，若不為調查，而專憑此項供述即為其他共同被告犯罪事實之認定，顯與刑
事訴訟法第一百五十六條第二項之規定有違。原判決認定被告有連續三次販賣海洛因
各一小包予蔡雲龍施用之犯行，無非以蔡雲龍之供述及經警在蔡雲龍住處查扣之海洛
因一小包為論據。然上訴人矢口否認有該犯行，而蔡雲龍於八十五年八月三十一日警
訊時，雖供述曾先後三次向被告購買海洛因（嘉義市警察局第二分局嘉市警二刑字第
一○四四三號警卷第五頁反面、第六頁），但同（三十一）日移送檢察官偵訊時，蔡
雲龍即否認其海洛因係向被告購得，供稱係向綽號「雄仔」買的（嘉義地方法院檢察
署八十五年度偵字第五一一九號偵查卷第二十一頁）；於第一審審理時，猶否認有向
被告購買海洛因，供謂是向綽號「阿明」之人買的（第一審卷第九十九頁、第一二○
頁）；於原審審理時，仍為相同之供述並提出答辯狀稱警訊筆錄內容係由警方自行製
作，伊因不識字，曾要求警員告知筆錄內容，警員態度惡劣，要伊在筆錄上簽名捺指
印即可，伊未供述向被告購買海洛因，係警方濫權製作陷害被告云云（原審法院上訴
卷第三十一頁至第三十三頁、第三十六頁、第一○三頁、第一一一頁）。原審第一次
更審時，經訊以：「被告是否於八十五年（八月）二十日、二十五日、二十九日分三
次販賣海洛因給你吸用？」，答稱：「沒有」，再訊以：「你對於警方之供述有何意
見？」，答稱：「因為我不識字，警方說他們不會亂寫，寫好筆錄叫我簽，我就簽，
海洛因很貴，一千元根本買不到」（原審法院上更(一)字卷第四十九頁）。其於警訊及
偵審中之供述不盡相符，原判決未說明關於此部分證據取捨之依據及理由，即謂被告
此部分之犯行已據共同被告蔡雲龍供證甚詳，而採為認定此部分犯罪事實之論據，難
謂無判決理由不備。又在蔡雲龍住處查獲之海洛因，除蔡雲龍於警訊時稱係向被告所
購外，原判決並未說明尚有何證據足以證明係購自被告；況蔡雲龍之陳述究僅屬片面
之詞，其陳述是否確與事實相符，原判決並未說明經由何項調查或有何其他補強證據
可資參證，乃竟僅以其片面陳述及在蔡雲龍住處查獲之海洛因為證據，即認定被告有
販賣毒品海洛因之犯行，尚嫌速斷，於法亦有未合。(二)、刑法第五十九條規定犯罪情
狀可憫恕者，得酌量減輕其刑，固為法院依法得自由裁量之事項，然非漫無限制，必
須犯罪另有特殊之原因與環境，在客觀上足以引起一般同情，認為即予宣告法定低度
刑期尤嫌過重者，始有其適用。是為此項裁量減刑時，必須就被告全部犯罪情狀予以
審酌在客觀上是否有足以引起社會上一般人之同情，而可憫恕之情形，並於判決理由
內詳加說明，始稱適法。原判決認定被告除販賣毒品海洛因三次予蔡雲龍既遂外，尚
有與楊濠華等人共同販賣五兩海洛因及五公斤安非他命未遂之犯行，如果無訛，五兩
海洛因及五公斤安非他命之毒品其數量難謂非巨，其販賣雖尚在未遂階段，但該等毒
品迄未被起獲，如流入他人手中，對於社會之危害能否謂尚屬輕微？原審僅就被告販
賣毒品予蔡雲龍既遂部分所得三千元之部分情狀為審酌，認其犯罪情狀尚屬輕微，而
未就販賣未遂部分一併為全部犯情之審酌，遽依刑法第五十九條酌減其刑，已有未合
，況原判決復未敘明被告究竟有何特殊之犯罪原因與環境，在客觀上足以引起一般同
情，而有可憫恕之情狀，即認情輕法重而酌減其刑，亦有理由不備之違法。檢察官上
訴意旨指摘原判決不當，尚非全無理由，應認仍有撤銷發回更審之原因。又本件雖於
毒品危害防制條例公布施行前已繫屬於法院，程序上仍應依修正後之規定處理，併予
敘明。
據上論結，應依刑事訴訟法第三百九十七條、第四百零一條，判決如主文。
中      華      民      國    八十八    年     十一     月    二十五    日
                              最高法院刑事第五庭
                                  審判長法官  董  明  霈
                                        法官  丁  錦  清
                                        法官  林  茂  雄
                                        法官  王  居  財
                                        法官  孫  增  同
      右正本證明與原本無異
                                              書  記  官
中      華      民      國    八十八    年     十二     月      一      日
                                                                        Ｂ
